臺灣高等法院民事判決　　　　　　　　　 96年度上字第177號
上　訴　人　太豐農牧股份有限公司
法定代理人　乙○○
訴訟代理人　周滄賢律師
被上　訴人　臺灣電力股份有限公司
法定代理人　甲○○
訴訟代理人　廖穎愷律師
上列當事人間請求損害賠償等事件，上訴人對於中華民國95年12
月27日臺灣基隆地方法院94年度訴字第402號第一審判決提起上
訴，本院於96年10月9日言詞辯論終結，判決如下：
    主  文
上訴駁回。
第二審訴訟費用由上訴人負擔。
    事實及理由
壹、程序部分：
    按訴之變更或追加，非經他造同意，不得為之。但減縮應受
    判決事項之聲明者，不在此限。民事訴訟法第446條第1項、
    第255條第1項第3款分別定有明文。本件上訴人提起上訴，
    原聲明請求被上訴人再給付新台幣（下同）5,307,452元，
    嗣於本院減縮為請求4,548,547元（見本院卷第78頁），核
    屬減縮應受判決事項之聲明，應予准許，合先敘明。
貳、實體部分：
一、上訴人起訴主張：被上訴人之龍門（核四）計劃開關場西南
    側土石堆積場造林綠化工程（下稱系爭工程），於民國（下
    同）92年11月5日公開開標，由上訴人以總價870萬元得標，
    並於同年11月6日簽訂工程採購承攬合約（下稱系爭契約）
    。系爭工程需被上訴人提供工區，上訴人方能按工程預定進
    度表施作，惟自92年11月13日開工後，被上訴人不斷延誤提
    供工區，至今仍無法提供施作工區，致上訴人無法施作，上
    訴人為免遭被上訴人罰款，祇得依法展延工期，且因系爭工
    程為造林綠化工程，上訴人須向下游廠商購買大量苗木培育
    約37,000株，經被上訴人審視無誤置於指定苗圃內，惟下游
    廠商無法無限期提供上訴人苗圃土地培植苗木，是自93年10
    月1日起，上訴人為不違約並維持苗木存活，遂支付下游廠
    商苗木養護費用，然被上訴人不斷遲延提供工區之時間，致
    苗木一直種植在指定苗圃，上訴人支付下游廠商照護苗木費
    用不斷增加，上訴人遂在無法負擔與日俱增之費用與人事成
    本下，終止系爭契約，除已施作部分之報酬758,905元外，
    上訴人於待工期間受有如下損害：(一)因系爭工程所購買尚未
    使用之材料（包含喬木苗、灌木苗、沃土、草籽（百慕達）
    、假儉、百喜、泥炭土、植生帶）1,586,831元，被上訴人
    應予收購；(二)給付下游廠商費用（含逾時苗木養護費及苗床
    修復費用）1,654,752元；(三)契約乙式計價（含施工品質管
    理費、安全衛生管理費、工安文件編制費、安全衛生教育費
    、其他工安防護費、環境保護費、稅什費等）1,350,559元
    ；(四)雇工及挖土機清除水溝淤泥支出費用290,500元；(五)承
    租鐵板及運費172,074元，以上合計為5,054,716元，再加計
    5% 稅捐，共計5,307,452元，爰依民法第227條、第231條、
    第240條規定，請求被上訴人賠償。
二、被上訴人則以：系爭工程須待他項工程分期分區完成後，被
    上訴人始能分期分區提供工區交上訴人施作，且兩造未約定
    被上訴人於通知開工時即須一次提供全部工區交上訴人施作
    ，或須於開工後3個月內交付全部工區，故未交付之工區嗣
    後經他項工程完成後始交付，縱已超過3個月，亦不能認為
    連續部分停工，而被上訴人依會議紀錄或正式函文，已於92
    年11月13日交付第4區EL＋60 M以下部分；於93年7月13日交
    付第3區EL＋45M以下部分；於93年7月30日交付第4區EL＋60
    ～65M、第5區60M以下部分；並預定於94年4月交付第4區EL
    ＋85 M以下、第5區85M以下部分；94年6月交付第3區EL＋
    68M以下部分，均如期交付，並未遲延工區之提供，詎上訴
    人承諾完工時程後，多次遲延完工期限而未完工，被上訴人
    要求儘速對泥炭土重新磅秤，上訴人竟拖延半年始進行磅秤
    ，期間均拒絕進場施作工程，工程之延宕顯可歸責於上訴人
    。又上訴人請求損害賠償之項目及數額，亦有如下違誤：
    (一)因系爭工程所購買尚未使用之材料1,586,831元部分：依
    工程規範第4.4條、第5.4條、第2.4條及第3.4條規定採實作
    實算，兩造已就實際完成數量逕行辦理竣工結算驗收，逾此
    部分，尚無必須收購之理；縱認被上訴人必須收購，然上訴
    人所提金額亦有疑議，況就喬木材料費部分，依系爭契約僅
    需求12,571株，上訴人卻請求13,786株，逾此部分，實與被
    上訴人無關。(二)契約乙式計價1,350,559元部分：被上訴人
    於94年6月21日逕行辦理結算驗收，依上訴人實際已完成數
    量計價結算758,905元，其中已包含契約乙式計價部分210,0
    30元（含施工品質管理費4,651元、安全衛生管理費187,200
    元、工安文件編制費1,423元、安全衛生教育費1,898元、其
    他工安防護費1,660元、環境保護費4,198元）。況系爭工程
    係可歸責於上訴人，致工作未完成，被上訴人自毋庸給付上
    訴人契約乙式計價費用。(三)逾時苗木養護費及苗床修復費用
    部分：依工程規範第4.2.2（6）規定，苗木未進場前之養護
    成本（包括修剪、澆水、必要之換盆等），該項成本列入苗
    木費中，不另列項計價，而苗木養護費用係指苗木未進場前
    之養護成本，該項費用既經訂明於工程規範成為契約之一部
    ，足認上訴人已估計苗木未進場前之養護成本，並將該項成
    本列入苗木費中而參與投標，自不應於投標或結算後再要求
    列項計價，請求賠償或補償。(四)清除水溝淤泥費用：上訴人
    未出工完成植生帶舖植，經被上訴人多次發函要求上訴人出
    工進行水保植生工作，上訴人一再延遲未出工，導致已施作
    完成之水保設施屢遭沖刷水土流失淤積，必須清淤後始能續
    行施作工程，此項事實顯可歸責於上訴人，清淤費用自應由
    上訴人負擔。縱認清淤費用不需由上訴人負擔，然上訴人僅
    於93年9月11日確有清淤3小時，其將坡面重整或植生帶舖植
    所使用之挖土機張冠李戴，顯有違誤。(五)承租鐵板及運費：
    上訴人承租鐵板屬其需用於本工程施工之設備，依一般條款
    第K.15條規定，該項費用自應由上訴人負擔，被上訴人自不
    應支付鐵板相關費用，且上訴人提出之估價單，竟有辦理竣
    工結算驗收日後之94年5月1日至6月30日租用鐵板費用，自
    是可議。縱認上訴人提起本訴請求損害賠償為有理由，惟被
    上訴人前為免工程延宕或避免造成更大損害，另行發包辦理
    清淤工作，支出清淤費用325,000元，應由上訴人負擔，於
    上開金額範圍內，依民法第334條主張抵銷。
三、原審對於上訴人之請求，判決被上訴人應給付上訴人758,90
    5元，及自94年11月1日起至清償日止，按年息5%計算之利息
    ，並依聲請宣告假執行，及駁回上訴人其餘之訴及該部分假
    執行之聲請。上訴人不服，提起上訴，求為判決：(一)原判決
    不利於上訴人部分廢棄。(二)上開廢棄部分，被上訴人應再給
    付上訴人4,548,547元及自94年11月1日起至清償日止，按年
    息5%計算之利息。(三)願供擔保請准宣告假執行。被上訴人則
    求為：(一)上訴駁回。(二)如受不利益之判決，願供擔保，請准
    免予假執行。（原審判決被上訴人敗訴部分，未據其上訴）
    。
四、經查：(一)被上訴人之系爭工程於92年11月5日公開開標，由
    上訴人以總價870萬元得標，兩造並於同年11月6日簽訂系爭
    契約。(二)系爭工程於92年11月13日開工，工期330天。(三)兩
    造於94年1月12日舉行工程協議會議，上訴人於94年3月21日
    發函終止系爭契約等情，為兩造所不爭執，並有系爭契約、
    被上訴人92年11月12日函、工程規範、工程開標紀錄表、94
    年1月12日工程協議會議紀錄、上訴人94年3月31日函可證，
    堪信為真。上訴人依據系爭工程合約已施作部分工程，而其
    工程款為758,905元等情，為兩造不爭執，該部分經原審判
    決確定。茲就上訴人不服部分，論述之。
五、上訴人主張依系爭契約第24條第4項終止契約云云，惟為被
    上訴人所否認。經查：
  (一)按「契約之終止，有約定終止與法定終止之分，無論何種終
    止，均有使契約關係自終止時起向將來消滅之效力。契約既
    經終止之後，即不得更為終止之意思表示」（最高法院73年
    台上字第2286號判決參照）。故為終止契約意思表示之人，
    於合法表示終止契約之事由並有效終止契約後，不得另以其
    他事由，再度表示終止契約。
  (二)系爭契約工程規範第1.6條約定「本項工程需配合3、4、5區
    棄土作業及各區中央明渠、截水溝、邊界溝等結構工程施作
    ，甲方（即被上訴人）相關作業預估進度如附表，若因甲方
    相關工程延遲導致工程進度延滯，乙（即上訴人）方可依承
    攬契約第6條等相關規定辦理延期。若工期展延超過3個月以
    上，得由乙方通知甲方協議，就實際完成數量逕行辦理竣工
    結算驗收，以契約工程期滿結案辦理」，前開工程規範所稱
    「工程竣工結算驗收，以契約工程期滿結案辦理」，係使系
    爭工程契約向未來終止結案，故屬於合意終止契約之約定。
  (三)上訴人發函通知被上訴人：「本公司工期展延案將第1分期
    工期延至94.02.16已超過3 個月，『根據契約工程規範1.6
    節規定』得由乙方通知甲方協議，就實際完成數量逕行辦理
    竣工結算驗收，由於貴處土木工程進度一再落後，交付本公
    司施工時間一延再延，故本公司依據前開契約條款要求貴處
    『協議解約』（按：其真意為終止契約），以目前完成數量
    逕行『驗收結案』」等語，有上訴人93年12月20日（93）太
    豐農龍字第122001號函可稽（見原審卷第79頁）。被上訴人
    接獲上訴人終止契約要約後，嗣於93年12月29日函覆上訴人
    「本處『同意』貴公司承攬『龍門（核四）計畫開關廠西南
    側土石堆積場造林綠化工程」提出之協議要求，依目前實際
    完成數量辦理『竣工結算驗收』，協議會議召開時間地點另
    行通知，但辦理協議期間仍請貴公司依據契約精神完成3、4
    、5區已交辦區域之植生工作，請查照」，亦有被上訴人93
    年12月29日D龍施字第09312002301號函可參（見原審卷第80
    頁），為承諾之意思表示。被上訴人係以掛號郵寄，有交寄
    大宗函件執據可按（見本院卷第65頁），雖無送達回證，但
    兩造對於上訴人確實有收受被上訴人之函文，並不爭執，並
    合意收到時間為94年1月3日（見本院卷第78頁）。上訴人先
    對被上訴人為合意終止契約之意思表示，被上訴人於93年12
    月29日對上訴人依工程規範第1.6條辦理竣工結算驗收之要
    約為承諾，且該承諾之意思表示亦到達上訴人，故於94年1
    月3日發生依據工程規範第1.6條約定合意終止系爭工程契約
    之效果。至於終止契約後，兩造曾於94年1月12日召開第1次
    工程協議會議，係針對系爭工程終止後之後續處理方式為協
    議，就實際完成數量辦理竣工結算驗收，有該會議紀錄主席
    之發言內容可參（見原審卷第81頁），不影響系爭契約終止
    時間之認定。
  (四)上訴人雖於94年1月12日兩造所召開之第1次工程協議會議主
    張本件係「終止系爭契約」非「竣工結算」，並嗣後發函並
    於本案訴訟中主張依系爭工程契約第24條約定終止系爭契約
    。然系爭工程契約業已由兩造依據系爭工程規範第1.6條約
    定合意終止，已無契約存在，上訴人自不得再依據系爭工程
    合約第24條約定終止系爭工程契約。
  (五)兩造之工程驗收紀錄雖有「於協議後本處聯繫乙方（即上訴
    人）提出解約條件及出工收尾未果」等語（見本院卷第69頁
    ），惟在驗收紀錄上簽名者，係基層人員，而非被上訴人之
    法定代理人；且由該記載之前後文觀之，該「解約條件」係
    指系爭工程終止後之後續處理方式，不能據此主張兩造未合
    意依工程規範第1.6條辦理竣工結算驗收。
  (六)綜上，系爭契約已因被上訴人同意上訴人依工程規範第1.6
    條辦理竣工，系爭工程已視同契約工程期滿，而生終止系爭
    契約之效果，上訴人自不得於系爭契約終止後，再為終止系
    爭契約之意思表示。準此，上訴人主張伊得再依系爭契約第
    24條終止系爭契約云云，自不可採，故上訴人不得依系爭契
    約第24條為任何請求。
六、上訴人主張被上訴人未如期交付工區，依系爭契約第24條第
    1、4項、民法第231條給付遲延、第240條受領遲延規定，請
    求被上訴人收購苗木或補償苗木費用1,586,831元云云（見
    本院卷第72頁、84頁）。經查：
  (一)系爭工程契約第24條第第1、4項雖約定上訴人得請求被上訴
    人收購其已購買而尚未使用之材料。然上訴人已不得再依系
    爭工程契約第24條約定終止契約，已如前述，故上訴人不得
    依據系爭工程契約第24 條約定請求被上訴人收購已訂購而
    未使用之材料。
  (二)兩造所訂者係承攬契約，被上訴人為定作人，有系爭契約可
    證（見台北地方法院94年度建字第314號卷第8頁）。被上訴
    人之義務主要為給付承攬報酬；如期提供工區，屬被上訴人
    之協力義務。協力義務縱有違反，亦屬受領遲延問題，上訴
    人主張：被上訴人未如期提供工區，屬給付遲延云云（見本
    院卷第84頁），並不足採。
  (三)按「債權人對於已提出之給付，拒絕受領或不能受領者，自
    提出時起負遲延責任，固為民法第234條所明定。惟所謂已
    提出之給付，係指債務人依債務本旨，於適當之處所及時期
    實行提出給付者而言」（最高法院48年台上字第271號判例
    參照）。上訴人迄未證明其依債務本旨，於適當之處所及時
    期實行提出給付（苗木），故本件不成立被上訴人受領遲延
    。
  (四)況，按「債權人遲延者，債務人得請求其賠償提出及保管給
    付物之必要費用」，民法第240條定有明文。又，「債權人
    之受領遲延，僅為權利之不行使，除有民法第240條之適用
    ，債務人得請求賠償提出及保管給付物之必要費用，或當事
    人間另有特別約定外，殊不負任何之賠償責任」，最高法院
    59年台上字第3662號判例可資參照。被上訴人縱有受領遲延
    之情事，上訴人僅得請求「提出及保管之必要費用」（即因
    受領遲延，債務人增加之費用），而不及於其他損害。按「
    債權人受領遲延，僅生減輕債務人責任之效果而已，於雙務
    契約之情形，該債權人是否應履行契約上之對待給付義務，
    仍應依契約或法律之規定決之，非謂債權人受領遲延，債務
    人即得請求債權人為對待給付」（最高法院85年度台上字第
    436 號判決參照）。故本件之承攬報酬應依基礎之法律關係
    （如承攬之法律關係）請求。上訴人主張被上訴人受領遲延
    ，依民法第240條規定，請求被上訴人收購上訴人已購買之
    苗木或補償苗木費用1,586,831元云云，其請求者，並非因
    受領遲延「新增加」之「提出（例如：運費）及保管（苗木
    ）之必要費用」，而係「承攬報酬」本身，上訴人該部分之
    請求，自不足取。
七、上訴人又主張：系爭工程契約中原有約定就施工品質管理費
    、安全衛生管理費、公安文件編制費、安全衛生教育費、其
    他工安防護費、環境保護費、稅什費等費用，以一式計列工
    程款，一般如全部工程完工後，上訴人得請求全部一式之費
    用，但若工程尚未完成，因本項工程款以一式計價，性質上
    並無所謂「實做合格」部分，被上訴人仍應比照全部工程完
    工之情形給付全部一式之費用，被上訴人僅依據上訴人工程
    實做比例計算予以計付，但此乃違反政府採購法第6條規定
    所揭示之公平合理原則，故依系爭契約第24條第1、4項、民
    法第231條給付遲延、第240條受領遲延規定，請求被上訴人
    給付管理費等費用合計1,350,559元云云。經查：
  (一)本部分並無系爭契約第24條第1、4項、民法第231條給付遲
    延、第240條受領遲延之適用，理由同前。
  (二)況，本件縱有受領遲延，上訴人得請求者亦係上訴人「增加
    」之「提出及保管（苗木）之必要費用」，前開施工品質管
    理費、安全衛生管理費、公安文件編制費、安全衛生教育費
    、其他工安防護費、稅什費等費用，其性質與新增「提出及
    保管（苗木）之必要費用」不合。
  (三)又，上訴人僅提出繳納雇主意外責任保險費合計15,700元之
    收據2張，此外並無提出任何支出之證據，其主張有保險費
    以外之支出損失，顯乏證據。又，上訴人為其可能產生之雇
    主意外責任而投保，實乃為自己利益而支出，縱有該項支出
    亦難認屬損害。被上訴人於94年6月21日逕行辦理結算驗收
    ，已依上訴人實際已完成數量計價，已結算工程款758,905
    元，其中就契約一式計價部分，包括施工品質管理費4,651
    元、安全衛生管理費187,200元、工安文件編制費1,423元、
    安全衛生教育費1,898元、其他工安防護費1,660元、環境保
    護費4,198元，總計計算210,030元欲給付上訴人，此款項高
    於上訴人所支出之保險費，上訴人所支出之保險費，由被上
    訴人支付之工程款已足支付，上訴人顯無損失可言，據此上
    訴人請求被上訴人賠償管理費等費用合計1,350,559元，顯
    無依據。又，政府採購法第6條第1項固規定：「機關辦理採
    購，應以維護公共利益及公平合理為原則，對廠商不得為無
    正當理由之差別待遇」，被上訴人依「實做合格」部分，依
    比例計算管理費，合乎公平原則，並未違反該條規定。且該
    條規定亦與上訴人是否得請求本件之損害賠償無關。
八、上訴人另主張：伊無義務清理水溝淤積，因山坡地高度較低
    地區發生淤積，絕大部分係因高度較高地區水土保持不良所
    致，使原堆積於高處之泥砂向低處流動，造成排水不良而產
    生淤積現象。本件淤積係因工區上方海砂「棄土工程」導致
    ，然因被上訴人要求幫忙，上訴人遂雇工清理淤積，自得依
    不當得利及無因管理之法律關係，請求被上訴人給付290,50
    0元云云。被上訴人則抗辯：上訴人未出工完成植生帶舖植
    作業，經被上訴人多次要求上訴人出工進行水保植生工作，
    卻未依承諾儘速完成植生工作，一再延遲，導致已施作完成
    之水保設施屢遭沖刷水土流失淤積，必須清淤後始能續行施
    作工程，是水溝污泥之淤積顯可歸責於上訴人，應由上訴人
    負責清淤，費用當由上訴人負擔等語。經查：上訴人應施作
    之第4區EL+60.00M工地，被上訴人業已於93年5月25日交付
    上訴人，並通知上訴人應施作苗木種植及植生帶鋪植作業，
    有被上訴人所提之93年5月25日交辦事項通知單可憑（見原
    審卷第58頁），上訴人自應於被上訴人通知之期限完成上開
    工作，惟上訴人以天候因素為由，未完成上開工作，而被上
    訴人前揭交付之工地，因受敏督利颱風影響，致該工地上之
    有機椰土溢漏至水溝，有被上訴人所提93年8月23日D龍施字
    第09308062491號函及93年9月8日D龍施字第09309060891 號
    函可證（見原審卷第63頁、65頁），該第4區EL+60.00M工地
    上之工作、修繕，屬兩造承攬之約定範疇，土石溢流至水溝
    係因上訴人施工遲延所致，屬可歸責於上訴人之事由，是上
    訴人於上開工地範圍內清除水溝污泥，屬其應盡之義務。另
    參酌證人即被上訴人退休股長王華春證稱：「（問：系爭工
    程工區有無淤積，淤積物從何而來？為何會造成淤積，與海
    砂棄土工程有無關係？清淤責任是上訴人或是被上訴人？）
    有。淤積是從上訴人各工區施作斜坡面上上訴人挖種植穴45
    立方公分，整片換土放在旁邊，及全面鋪填5公分厚的砂質
    壤土，因砂質壤土經颱風大雨沖刷蔓延導致淤積。所以清淤
    責任應是上訴人。淤積與海砂棄土沒有關係，海砂棄土工區
    的下方已經設有截水溝、邊界溝及中央明渠，中央明渠內並
    有沈砂池，如果有淤積會由該處施工廠商處理」等語（見原
    審卷第205頁），益足佐證清除淤泥係上訴人責任，上訴人
    清除前開淤泥，係自己之義務，自非無法律上原因，或為他
    人處理事務，對被上訴人自不成立不當得利或無因管理之法
    律關係。上訴人依不當得利、無因管理之法律關係請求被上
    訴人給付290,500元，自屬無據。
九、上訴人主張：上訴人因被上訴人不完全給付、給付遲延、受
    領遲延，而承租鐵板及運費共支出172,074元，依給付遲延
    、受領遲延之規定，被上訴人應給付上開金額予上訴人云云
    。惟被上訴人則抗辯：依一般條款第K.15條規定：「乙方應
    自行負擔一切費用，供應及維持一切施工設備，包括臨時工
    程、永久性工程及其他各種需用於本工程施工及保固之設備
    、機具、材料、人工及運輸」，而上訴人承租之鐵板係為其
    需用於本工程施工之設備，該項費用自應由上訴人負擔等語
    。經查：
  (一)被上訴人之義務為給付承攬報酬；如期提供工區，屬被上訴
    人之協力義務。被上訴人縱使未如期提供工區，亦不生給付
    遲延、不完全給付問題。又，本件不成立受領遲延，已如前
    述。
  (二)況，上訴人雖提出93年5月10日、93年7月8日、93年9月11
    日、93年11月3日、94年1月6日及94年7月9日，金額共
    172,074元之統一發票6張為證，惟證人王華春證稱：「（問
    ：上訴人租用的鐵板是作何使用？與清淤有無關係？）鐵板
    是施工上要作施工步道，是因為怕挖土機會滑，跟清淤沒有
    關係。本來就是上訴人應備的工具」等語、證人呂樹盛亦證
    稱：「（問：請問興運輪業行的負責人？）是」、「（問：
    上訴人請你們到底做何事？）我們是把鐵板租給上訴人用。
    我們用自己吊車將他租的鐵板載到核四龍門師工區第3區去
    」、「（問：上訴人租鐵板作何用途？）因為土尾剛鋪上去
    很鬆軟，還有水溝作好了車子無法經過，因此都鋪上鐵板讓
    車子通過」、「（問：上訴人在施工時是否每天都要用到鐵
    板？）不知道。我是在上訴人租的第1天載到工地現場，上
    訴人要換地方使用自己要放怪手移動」等語綦詳（見原審卷
    第188頁至189頁、206頁至207頁），足認上訴人所支出之鐵
    板租金及運費，均係為完成系爭工程而支出之費用，而屬一
    般條款第K.15條所定應由上訴人負擔之「成本、費用」，而
    非被上訴人受領遲延，新增「提出及保管（苗木）之必要費
    用」。上訴人該些成本、費用之支出，已含括於承攬報酬之
    中，自不得於承攬報酬之外，另行請求前開金額。上訴人依
    不完全給付、給付遲延、受領遲延之法律關係，請求被上訴
    人給付172,074元云云，自屬無據。
十、上訴人主張：因被上訴人遲延提供工區，依給付遲延、受領
    遲延規定，請求被上訴人給付93年10月1日至94年5月31日間
    ，「逾時」苗木養護費及苗床修復費1,654,752元云云（見
    台灣台北地方法院卷第5頁至第6頁、第38頁、第39頁）。本
    件並無給付遲延、受領遲延問題，已如前述。況：
  (一)依工程規範第4.2.2（6）條約定：「本工程須配合棄土進度
    與排水明渠施工，乙方培育苗木須分期分段進場施工，乙方
    須自行估計苗木未進場前之養護成本（包括修剪、澆水、必
    要之換盆等），該項成本列入苗木費中，不另列項計價」（
    見原審卷第45頁），苗木養護費用係苗木「未進場前」之養
    護成本，既約定不另計價，因此在系爭工程契約94年1月3日
    合意終止前，「未進場前」之苗木養護費用，上訴人自不得
    請求。
  (二)另依94年1月12日兩造所開第1次工程協議會會議紀錄記載（
    見原審卷第81頁背面），上訴人於會議中已表明自94年1月1
    2日起將不再繼續養護培育之苗木等語，更足證明上訴人在
    94年1月12日之後並無為被上訴人養護苗木之意思，故自「
    94年1月12」日以後產生之苗木養護費用與被上訴人無關。
  (三)又，94年9月23日協議書記載苗床損害金「暫定」為200,000
    元（見台北地方法院卷第39頁），足信迄至上訴人與訴外人
    楊朝維於「94年9月23日」簽訂協議書為止損害尚未發生，
    否則為何「暫定」？縱然日後發生損害，其原因也係上訴人
    在系爭工程契約於94年1月3日終止後，不自行處理該苗木問
    題所致，顯與被上訴人無因果關係。故上訴人請求被上訴人
    賠償苗木養護費及苗床修護費1,654,752元，自不可採。
  (四)苗木養護費用原本即係上訴人之成本，系爭工程合約雖明定
    上訴人不得請求苗木養護費用，但上訴人如考量長期照顧苗
    木會導致成本過高無法由系爭工程獲取利潤，得依據實際狀
    況分別依據工程規範第1.6條或契約第24條約定終止契約，
    上訴人是否終止契約，應依其本身商業利益為判斷，一旦終
    止契約，上訴人即無義務繼續長期照顧苗木以待交付工區施
    工，因此系爭工程合約顯已針對上訴人可能需負擔苗木養護
    費用過高之情況有衡平之約定，故綜觀系爭契約約定，上訴
    人並無「無限期」負擔照顧苗木之義務，上訴人單獨抽離限
    制上訴人請求苗木養護費用之約定，而未綜觀全部契約約定
    ，斷章取義認定該項約定顯失公平，主張有民法第247條之1
    規定顯失公平而無效之情形，並不可採。
  (五)系爭契約履行之前提均需配合「他項工程」施工進度，被上
    訴人提供上訴人施工工區之時間並不明確，為上訴人所明知
    ，故系爭契約相關約款均已針對此項特殊狀況有展延工期或
    終止系爭契約之特殊約定，系爭工程迭有展延工期之狀況，
    應為上訴人所可預見之事，上訴人主張：被上訴人無法如期
    交付工區為其簽約當時無法預料云云，顯不足信。如前所述
    ，如果展延工期過長，上訴人有權終止契約，其不行使，導
    致苗木養護費用過鉅，此乃其自己怠於行使權利，不得遽認
    不得請求苗木養護費之約定有失公平，而認法院應增加被上
    訴人此項給付以彌補上訴人之支出，故本件並無民法第227
    條之2情事變更原則之適用。
十一、綜上所述，上訴人請求被上訴人給付已完工之部分報酬
    758,905元部分及自起訴狀繕本送達翌日即94年11月10日起
    至清償日止按年息5%計算之法定遲延利息，為有理由，應予
    准許，逾此部分，為無理由，應予駁回。上訴部分（5,307,
    452-758,905），原審為上訴人敗訴之判決，及駁回其假執
    行之聲請，並無不合。上訴意旨指摘原判決不當，求予廢棄
    改判，為無理由，應予駁回。
十二、依上訴人主張之請求權基礎，其請求為無理由，已如前述。
    兩造對於：被上訴人是否未依約定期限交付工區，雖有爭執
    。上訴人主張：被上訴人應於發出開工通知書同時，提供上
    訴人施工計畫訂定所需之工地範圍，並應於工程進行中，按
    施工計畫提供上訴人所需使用之工地云云。被上訴人則抗辯
    ：系爭工程須待他項工程分期分區完成後，被上訴人始能分
    期分區提供工區交上訴人配合施作，並未約定被上訴人於通
    知開工時即須一次提供全部工區交上訴人施作，或須於開工
    後3個月內交付全部工區，此觀特訂條款附件15.2、工程規
    範2.1（1）、工程規範4.2.2（6）規定甚明，被上訴人就實
    際完成數量逕行辦理竣工結算驗收前，均如期交付，並未遲
    延工區之提供等語。綜觀系爭契約全文，並無「被上訴人於
    通知開工時即須一次提供全部工區交上訴人施作，或須於開
    工後3個月內交付全部工區」之約定（見台灣台北地方法院
    卷第8頁至第27頁）。因「被上訴人是否未依約定期限交付
    工區」已非本件重要爭點，故無判斷必要，併予指明。本件
    事證已臻明確，兩造其餘攻擊、防禦方法及未經援用之證據
    ，經本院審酌後認對判決結果不生影響，爰不一一論列，附
    此敘明。
、據上論結，本件上訴為無理由，依民事訴訟法第449條第1項
    、第78條，判決如主文。
中　　華　　民　　國　　96　　年　　10　　月　　23　　日
　　　　　　  　　　民事第十五庭
                      　審判長法　官   林恩山
　　　　　　　　　　          法　官   楊絮雲
　　　　　　　　　　          法　官   陳雅玲
正本係照原本作成。
如不服本判決，應於收受送達後20日內向本院提出上訴書狀，其
未表明上訴理由者，應於提出上訴後20日內向本院補提理由書狀
（均須按他造當事人之人數附繕本）上訴時應提出委任律師或具
有律師資格之人之委任狀；委任有律師資格者，另應附具律師資
格證書及釋明委任人與受任人有民事訴訟法第466條之1第1項但
書或第2項（詳附註）所定關係之釋明文書影本。
中　　華　　民　　國　　96　　年　　10　　月　　23　　日
　　　　　　　　　　　　　　　書記官   劉  瑗
附註：
民事訴訟法第466條之1（第1項、第2項）：
對於第二審判決上訴，上訴人應委任律師為訴訟代理人。但上訴
人或其他法定代理人具有律師資格者，不在此限。
上訴人之配偶、三親等內之血親、二親等內之姻親，或上訴人為
法人、中央或地方機關時，其所屬專任人員具有律師資格並經法
院認為適當者，亦得為第三審訴訟代理人。
